【裁判字號】    94,重訴,37
【裁判日期】    950418
【裁判案由】    侵權行為損害賠償
【裁判全文】
臺灣高等法院民事判決                  94年度重訴字第37號
原      告  丁○○
            丙○○
共      同
訴訟代理人  莊勝榮律師
複  代理人  蕭相國律師
被      告  康賜股份有限公司
法定代理人  甲○○
訴訟代理人  黃珊珊律師
複代理人    吳鴻淵律師
被      告  聯上生物科技股份有限公司
法定代理人  己○○
訴訟代理人  戊○○
            李玲玲律師
            何俊墩律師
被      告  乙○○
上列當事人間侵權行為損害賠償事件，本院於中華民國95年4月4
日言詞辯論終結，判決如下：
    主  文
被告乙○○、康賜股份有限公司應連帶給付原告丁○○新臺幣2,
019,101元，原告丙○○新臺幣2,905,905元，及被告乙○○自94
年6月29日起、被告康賜股份有限公司自94年6月16日起，均至清
償日止，按年息5%計算之利息。
原告其餘之訴駁回。
訴訟費用由被告乙○○、康賜股份有限公司連帶負擔十分之七；
餘由原告負擔。
本判決第一項於原告丁○○以新臺幣670,000 元、丙○○以新台
幣970,000 元為被告供擔保後，得假執行。但被告康賜股份有限
公司以新臺幣2,019,101元，為原告丁○○，以新台幣2,905,905
元，為原告丙○○預供擔保，得免為假執行。
原告其餘假執行之聲請駁回。
    事實及理由
一、被告乙○○經合法通知未於言詞辯論期日到場，核無民事訴
    訟法第386 條所列各款情事，爰准原告之聲請，由其一造辯
    論判決。
二、原告主張：被害人陳孟宏為原告之子，被告乙○○為被告康
    賜股份有限公司（下稱康賜公司）負責人甲○○之司機，駕
    駛康賜公司所有車牌號碼1957-DN 號朋馳（BENZ）牌銀白色
    自小客車，為從事業務之人，於民國93年10月17日夜間11時
    許，被告乙○○在臺北市○○○路119 巷內某卡拉OK酒店內
    飲酒後，因接獲其妻來電要其返家探視生病之女兒，被告乙
    ○○即於民國93年10月18 日凌晨1時許，前往停放前開自小
    客車之臺北市○○○路107 巷28號「福金寶」停車塔，駕駛
    上開自小客車欲返家。其沿臺北市○○○路○段北往南方向
    行駛，於同日凌晨1 時05分許，途經新生北路一段、長安東
    路一、二段交岔口時，適遇臺北市政府警察局中山分局交通
    分隊員警黃誠、吳家錦在該處執行酒測勤務，被告乙○○見
    狀恐遭酒測，心虛倒車加速衝過攔檢點後，右轉臺北市○○
    ○路○段東向西方向行駛以逃避警方追緝。至於同日凌晨 1
    時07分許，途經臺北市中山區○○○路○段53巷（北側）與
    30巷（南側）交岔路口時，該交岔路口長安東路一段方向為
    紅燈，適有被害人陳孟宏自長安東路一段30巷由南往北沿行
    人穿越道欲穿越長安東路一段，被告乙○○疏於注意車前狀
    況，並應遵守燈光號誌之指示，依客觀情形並無不能注意之
    情事，竟駕車闖越紅燈及行人穿越道，因而撞及正行走於行
    人穿越道之被害人陳孟宏，致陳孟宏受有頭部外傷併蜘蛛膜
    下腔出血、下肢多處骨折之傷害，被告乙○○則駕車逃離現
    場，陳孟宏經送臺北馬偕紀念醫院急救，至民國93年10月19
    日凌晨5 時20分許，因上開傷勢不治死亡。因被告乙○○為
    被告康賜公司、聯上生物科技股份有限公司（下稱聯上公司
    ，原名榮睿公司）負責人甲○○之司機，應負民法第188 條
    負連帶賠償責任。茲請求所受損害賠償之金額如下：
  (一)丁○○請求殯葬費990,600元（原先請求1,023,000元，減縮
    為990,600元）；扶養費2,106,943元（原先請求 4,213,887
    元，減縮為2,106,943元），精神賠償2,000,000元，合計為
    5,097,543元。
  (二)丙○○請求金額：殯葬費9,925元；扶養費1,713,582元（原
    先請求5,140,748元，減縮為1,713,582元）；精神賠償費2,
    000,000元，合計為3,723,507元。
  (三)聲明：請求判決命被告應連帶給付丁○○5,097,543 元、丙
    ○○3,723,507 元及均自起訴狀繕本送達翌日起至清償日止
    ，按年息百分之五計算之利息。並陳明願供擔保，請准予宣
    告假執行。
三、被告聯上公司則以：
  (一)鈞院94年度交上訴字第71號判決認被告乙○○係擔任康賜公
    司司機，並非擔任聯上公司司機。
  (二)被告乙○○之行為發生於凌晨，顯非上班時間，且未經同意
    駕車，其於下班後飲酒之目的、行車路線、車輛外觀，均無
    足誤認其係執行聯上公司職務，實際上其亦非執行聯上公司
    相關職務。
  (三)原告主張巨額喪葬費為必要支出，與社會常態不符。聲明：
    求為判決原告之訴駁回等語，資為抗辯。
四、被告康賜公司則以：
  (一)乙○○係聯上公司董事長之司機，並非擔任康賜公司司機。
    肇事車輛雖為康賜公司所有，惟當時出租予卡丁公司，卡丁
    公司再出租予榮睿公司。
  (二)乙○○之侵權行為當時係凌晨一時許，目的係為回家探視女
    兒病況，既未受車輛所有人同意取走車輛，且係處理私事，
    並無與其業務直接、密切之關係，顯與執行職務無關。
  (三)刑法業務過失致死罪與民法第188 條僱傭人責任，其構成要
    件及立法目的均不相同，被告康賜公司非必然需負民事連帶
    損害賠償責任。
  (四)原告請求之喪葬費、扶養費及精神慰撫金均過高：
  1.其中如功德金10萬元，並非必要費用，林口文曲朝堂高達60
    萬元之收據，均未開立公司或商號名稱，其中出殯牲禮及做
    旬部分總額應僅為18,100元，而非51,000元，又請求項目包
    括土葬及火葬費用，僅能擇一請求，均不足採信。
  2.依據民法第1117條規定，原告需舉證不能自己維持生活，始
    得請求扶養費。又原告丙○○並無因負擔配偶丁○○之扶養
    費而不能維持自己生活，且依據民法第1118條規定，亦僅得
    減輕，不得免除扶養義務。
  3.扶養費之計算，應依所得稅法得申報扶養費免稅額公告之每
    人每年74000元，滿70歲以上為每人每年111,000元計算，較
    為公允，原告主張以臺北市家戶支出每人每年351,719 元計
    算，顯然過高。
  4.審酌原告之身分、地位、經濟能力等情，至多僅為80萬至100
    萬元，其各請求200萬元之慰撫金，實屬過高。
  5.縱認被告康賜公司應負僱用人連帶損害賠償責任，本件保險
    公司亦曾承諾理賠250萬元，當時原告已先領取140萬元，所
    餘110 萬元應已領取，自應予扣除。聲明：求為判決原告之
    訴駁回等語，資為抗辯。
五、原告主張被告乙○○任職於康賜公司，擔任負責人甲○○之
    司機，負責駕駛車牌號碼1957-DN 號朋馳（BENZ）牌銀白色
    自小客車，於民國93年10月18日凌晨1 時05分許，被告乙○
    ○依客觀情形並無不能注意之情事，竟疏於注意，駕車上開
    自小客車闖越紅燈及行人穿越道，因而撞及正行走於行人穿
    越道之被害人陳孟宏，致陳孟宏受有頭部外傷併蜘蛛膜下腔
    出血、下肢多處骨折之傷害，陳孟宏經送臺北馬偕紀念醫院
    急救，仍於93年10月19日凌晨5 時20分許，因上開傷勢不治
    死亡；被告乙○○因業務過失致死等罪，經本院刑事庭判處
    應執行有期徒刑二年一月等情，有本院94年度交上訴字第71
    號刑事判決及台北市監理處94年12月13日北市監三字第0946
    3880300 號函可稽（見本院卷一第3-7及163頁），並為被告
    所不爭。且因本次車禍已由原告丁○○領取強制保險理賠14
    0 萬元，原告同意由丁○○之賠償金額內扣抵，亦為原告所
    自認（見本院卷二第84頁），是則，原告就此部分主張之事
    實堪信為真實。被告康賜公司雖辯稱，被告乙○○係於凌晨
    開車肇事，與其執行職務無關云云。惟按民法第188條第1項
    所謂受僱人因執行職務不法侵害他人之權利，不僅指受僱人
    因執行其所受命令，或委託之職務自體，或執行該職務所必
    要之行為，而不法侵害他人之權利者而言，即受僱人之行為
    ，在客觀上足認為與其執行職務有關，而不法侵害他人之權
    利者，就令其為自己利益所為亦應包括在內（最高法院42年
    台上字第1224號判例參照）。故民法第188條第1項所稱之「
    執行職務」，初不問僱用人與受僱人之意思如何，一以行為
    之外觀斷之，即是否執行職務，悉依客觀事實決定。苟受僱
    人之「行為外觀」具有執行職務之形式，在客觀上足以認定
    其為執行職務者，就令其為濫用職務行為，怠於執行職務行
    為或利用職務上之機會及與執行職務之時間或處所有密切關
    係之行為，自應涵攝在內。本件被告乙○○為被告康賜公司
    之司機，負責駕駛被告康賜公司所有之上開自小客車，有如
    前述，是其於上開時地駕駛上開自小客車，致被害人於死，
    難謂與其執行職務無關，被告康賜公司之抗辯，核無可取。
六、原告主張被告乙○○為被告聯上公司之司機部分，則為被告
    聯上公司所否認，並辯稱：被告乙○○並非聯上公司員工，
    而甲○○係法人股東之代表人，被告乙○○為其司機，至民
    國93年10月28日，甲○○始傳來被告乙○○「工作申請書」
    記載被告乙○○93年10月7日到職，同年月17日離職；93 年
    11月1 日補傳來「離職申請書」，記載10月17日離職，並要
    求公司給付薪資12,733元，扣除福利金64元，實發12,669元
    ，由甲○○之財務部經理陳維馨領款，從字跡比對即可知非
    被告乙○○簽收等語。查被告聯上公司上開抗辯，業經提出
    法人董事代表改派通知書、指派書、會議紀錄、律師函、被
    告乙○○工作申請書、離職申請書、10月份薪資單、94年1
    月27日台灣台北地方法院刑事庭筆錄等影本為證（見本院卷
    二第17-24 頁）。核與被告乙○○於93年10月19日16時30分
    ，在台北市政府警察局中山分局中山一派出所所陳述「我目
    前在康賜股份有限公司專責負責人甲○○的駕駛」、「車輛
    是我老闆甲○○所有，但登記公司名義」等語相符，有偵訊
    筆錄可稽（見本院附帶民事訴訟卷第29-32 頁）。是縱使被
    告乙○○曾因擔任甲○○之司機，任職於被告聯上公司，但
    其已於肇事前之93年10月17日離職，自非被告聯上公司之受
    僱人。被告康賜公司雖辯稱肇事車輛雖為康賜公司所有，惟
    當時出租予卡丁公司，卡丁公司再出租予榮睿公司云云，核
    與被告乙○○於警察局之上開陳述不符，且衡之情理，甲○
    ○既因公司法人指派為被告聯上公司股東代表，身兼被告康
    賜公司及被告聯上公司之負責人，豈有將被告康賜公司所有
    之上開自小客車出租第三人，再租予甲○○亦為負責人之被
    告聯上公司之理。何況，被告乙○○於前揭偵訊筆錄內，坦
    承「車輛是我老闆甲○○所有，但登記公司名義，該車平時
    由我管理保養，如公司老闆需要用車，都是我擔任駕駛」等
    語，自無所謂出租之情事。且被告乙○○既為上開自小客車
    之司機，而乙○○於93年10月17日離職，更無於其司機離職
    後租用上開自小客車之必要，被告聯上公司否認被告乙○○
    為其受僱人，應堪信為真實。原告之主張被告聯上公司應負
    連帶賠償責任，核無可取。
七、查本件原告為被害人陳孟宏之父母，被告乙○○不法侵害被
    害人陳孟宏致死，既經認定，被告康賜公司復為被告乙○○
    僱用人，對於原告因而所受之損害，自應負連帶賠償責任。
    茲所應審酌者，為原告所得請求被告賠償之金額，爰分述如
    下：
  (一)殯葬費部分：
    1.丁○○請求99萬600元部分：
      (1)丁○○主張支出：包含功德金10萬元、林口文區朝堂靈
        骨塔位60萬元、鮮花花海及外牌各一組46,000元、出殯
        牲禮及做旬51000元、頭旬公德及出殯公德各一壇67,00
        0 元、禮儀用品含規費及面巾10打42,000元、遊覽車及
        抬棺工人8人及道士31,000元、骨缸青玉一個48,000 元
        、棺木38,000元（收據見附民卷第9-13頁），總計1,02
        3,000 元，原告以其中出殯牲禮及做旬51,000元係花店
        計算錯誤，請求減為18,600元，即99萬600元云云。
      (2)被告康賜公司則以其中如功德金10萬元，並非必要費用
        ，林口文曲朝堂高達60萬元之收據，均未開立公司或商
        號名稱，其中出殯牲禮及做旬部分總額應僅為18,600元
        ，而非51,000元，又請求項目包括土葬及火葬費用，僅
        能擇一請求等語。
      (3)按請求之喪葬費，應以實際支出且屬必要之殯葬費用為
        限，所謂必要如：棺木、骨灰罐（含磁相、封口）靈車
        、扶工、入殮及化妝、營造墳墓或靈骨塔位、紙錢、壽
        衣、靈堂布置（含鮮花）及司儀、誦經或證（講）道、
        麻孝服、樂隊壽內用品、遺體保存費等。至於雜料、煙
        、汽水、酒、辦喪酒桌、大鼓亭、牽亡歌、五子哭墓、
        答禮毛巾、供菜水果、禮品、輓聯、移靈樂隊、牌樓、
        交通車、香油錢、大鎚砂輪、小手帕、小白花、謝禮簿
        、花圈、花籃、罐頭山、孝女白琴、錄影帶、路鼓、電
        子琴、花瓶花、靈厝、面巾、頭白、出山拜拜費用、十
        人座車、每日拜飯費用、暫厝殯儀館、開魂路、墓園感
        恩奉獻、建堂基金奉獻、什貨供品、拍照、紅包、幡子
        頭、茶水費等非必要，應不准許。故其中請求功德金（
        即開魂路）10萬元、鮮花花海及外牌各一組46,000元、
        禮儀用品含規費及面巾10打42000元、遊覽車1 台8,000
        元部分，合計196,000 元，為非必要費用，應予剔除，
        其餘部分794,600元（990,600－196,000＝794,600 元）
        ，應予准許。
    2.丙○○請求9,925 元部分：
      丙○○請求9,925 元部分，業經提出台北市殯葬管理處收
      入憑單、消費合作社統一發票為證（見附民卷第14-17 頁
      ），且經核其所載項目，均屬必要之費用，應予准許。
  (二)扶養費部分：
    1.依民法第192條第2項，命加害人一次賠償扶養費用，須先
      認定被害人於可推知之生存期內，應向第三人支付扶養費
      用之年數及其歷年應付之數額，並就歷年將來應付之數額
      ，各以法定利率為標準，依霍夫曼式計算法，扣除各該年
      以前之利息，俾成歷年現在應付之數額，再以歷年現在應
      付之總數為賠償額（最高法院29年附字第379 號判例參照
      ）。
    2.民法第1117條第1 項規定，受扶養權利者，以不能維持生
      活而無謀生能力者為限。而同條第二項僅規定，前項無謀
      生能力之限制，於直系血親尊親屬不適用之，並非規定前
      項之限制，於直系血親尊親屬不適用之。是直系血親尊親
      屬，如能以自己財產維持生活者，自無受扶養之權利；易
      言之，直系血親尊親屬受扶養之權利，仍應受「不能維持
      生活」之限制（最高法院62年度第2 次民庭庭推總會議決
      議(四)參照）。查本件原告均已年逾60（丁○○31年3 月17
      日出生、丙○○34年1 月27日出生），依勞動基準法規定
      均已逾退休年齡，雖原告陳義稱以理髮為業，月入約3 萬
      元云云，縱使再以勞力（理髮）謀生，亦難謂係以自己財
      產維持生活，被告康賜公司之抗辯，尚非可取。
    3.再按扶養之程度，應按受扶養權利者之需要，與負扶養義
      務者之經濟能力及身分定之，民法第1119條定有明文。本
      件原告主張依台北市政府之家庭收支報告中山區之消費支
      出及非消費支出合計每人351719元為標準；被告康賜公司
      則辯稱縱使其應負連帶賠償責任，原告之扶養費亦應依綜
      合所得稅扶養父母之免稅額為標準等語。惟按扶養之程度
      ，應按受扶養權利者之需要，與負扶養義務者之經濟能力
      及身分定之。故扶養費數額之多寡，亦應依此情形而為適
      當之酌定，不得僅以某一固定年度綜合所得稅扶養親屬之
      寬減額或免稅額為其唯一之標準定之。且依所得稅法第17
      條規定，受扶養者如年滿七十歲，其免稅額增加百分之五
      十，如屬殘障者（包括精神病人），亦按其情節列有特別
      扣除額，足見受扶養之老邁或殘障者，其所需之費用確較
      常人為多。扶養費額數，如依所得稅法之規定免稅額之標
      準為審酌，亦非允洽。原告主張依台北市政府之家庭收支
      報告中山區之消費支出及非消費支出合計金額為標準，亦
      失之過高。本院審酌受扶養權利者即原告之需要，與負扶
      養義務者即被害人之經濟能力及身分，應以中山區92年度
      消費性平均每家支出864,184 元支出金額為適當，原告之
      主張超過此金額部分，亦非可取。
    4.七十四年六月三日修正公布之民法第1116條之一規定：「
      夫妻互負扶養之義務，其負扶養義務之順序與直系血親卑
      親屬同，其受扶養權利之順序與直系血親尊親屬同」。故
      夫妻互受扶養權利之順序，與直系血親尊親屬同，亦不以
      無謀生能力為必要。原告丙○○主張其無職業且屆滿60歲
      ，不負扶養義務云云，非有可取。
    5.原告丁○○請求2,106,943元部分：經查：
      (1)丁○○31年3 月17日出生（參戶口名簿，附民卷第8頁）
      (2)被害人陳孟宏93年10月19日清晨五點二十分不治死亡（
      本院刑事判決，附民卷第55頁背面）
      (3)丁○○平均餘命為16.55（附民卷第19頁）。
      (4)以92年臺北市中山區家庭消費支出864,184 元，除以平
        均每戶人數3.21人，每人之消費支出為26萬9216元（元
        以下四捨五入，下同），又丁○○有其妻丙○○、長子
        （參戶口名簿，附民卷第8頁）及被害人3人為扶養人，
        被害人應分擔之扶養費為1,124,501 元（霍夫曼計算程
        式列出之計算式：年別5%複式霍夫曼計算法《第一年不
        扣除中間利息》，其計算式為： [269216*11.00000000
       （此為應受扶養16年之霍夫曼係數）+269216*0.55*（12.
        00000000-00.00000000）]除以3（受扶養人數）= 0000
        000元），是原告丁○○請求之扶養費1,124,501元部分
        ，為有理由，逾此部分，即非有據。
    6.丙○○請求1,713,582元部分，經查：
      (1)丙○○34年1 月27日出生（參戶口名簿，附民卷第8頁）
      (2)被害人陳孟宏93年10月19日清晨五點二十分不治死亡（
        本院刑事判決，附民卷第55頁背面）
      (3)丙○○平均餘命為21.94（附民卷第27頁）
      (4)依上開原告丁○○請求扶養費計算方式，被害人應分擔
        之扶養費1,395,980 元（霍夫曼計算程式列出之計算式
        ：年別5%複式霍夫曼計算法《第一年不扣除中間利息》
        ，其計算式為：[ 269216*14.00000000（此為應受扶養
        21年之霍夫曼係數）+ 269216*0.94*（15.00000000-00
        .00000000）]除以3《受扶養人數》=0000000 元），故
        原告丙○○請求扶養費於1,395,980 元部分，為有理由
        ，逾此部分，即非有據。
  (三)慰撫金各請求200萬元部分：
    1.按受僱人因執行職務，不法侵害他人致死者，被害人之父
      、母、子、女及配偶受有非財產上之損害，依民法第 194
      條及第188條第1項規定，請求受僱人及其僱用人連帶賠償
      相當金額之慰撫金時，法院對於慰撫金之量定，應斟酌該
      受僱人及應負連帶賠償責任之僱用人，並被害人暨其父、
      母、子、女及配偶之身分、地位及經濟狀況等關係定之，
      不得僅以被害人與實施侵權行為之受僱人之資力為衡量之
      標準（最高法院76年台上字第1908號判例參照）。
    2.查原告均為國小畢業，原告丁○○以理髮維生，月入約３
      萬元，丙○○則主持家務，育有二子，被害人為其次子58
      年3 月15日生，東吳大學會計系畢業；被告乙○○國中畢
      業，經濟小康，以司機為業，有上開偵訊筆錄可稽，而被
      告康賜公司於民國79年6月15日設立，資本總額 100,000,
      000元，以經營國際貿易等為業（見本院卷104-106頁）。
      原告因次子之死亡，肉體、精神確受極大痛若，本院斟酌
      實際情況，及兩造前揭之身分、地位、經濟能力等，認為
      原告各請求2,000,000元，尚嫌過高，應予核減為各1,500
      ,000 元，方屬公允，逾此數額之請求，為無理由。
八、末按修正前強制汽車責任保險法第30條規定：「保險人依本
    法規定給付之保險金，視為加害人或被保險人損害賠償金額
    之一部分；加害人或被保險人受賠償請求時，得扣除之」。
    係因保險人之給付乃由於被保險人支付保險費所生，性質上
    屬於被保險人賠償責任之承擔或轉嫁，自應視為加害人或被
    保險人損害賠償金額之一部分，為避免受害人雙重受償，渠
    等於受賠償請求時，自得扣除之。又因連帶債務人中之一人
    為清償而債務消滅者，他債務人亦同免其責任，民法第 174
    條定有明文。故於同一交通事故，加害人或被保險人倘為多
    數而應負連帶賠償責任時，渠等於受賠償請求時，自均得主
    張扣除保險人依強制汽車責任保險法規定給付之保險金全部
    （最高法院94年度台上字第359 號判決參照）。本件原告丁
    ○○因被害人本次車禍死亡，已領取保險金140 萬元，業經
    原告丁○○自認（見本院卷(一) 卷第171頁），並請求自其所
    受損害賠償金額內扣除，被告康賜公司辯稱原告已領保險金
    250 萬元云云，並未舉證以實其說，並無可取，故原告丁○
    ○扣除其所領保險金後，所受損害賠償金額為2,019,101 元
    （794600＋0000000＋0000000＝0000000－0000000＝000000
     0元）。從而，原告基於侵權行為之損害賠償請求權，原告
    丁○○請求被告乙○○、康賜公司連帶給付 2,019,101元、
    原告丙○○請求被告乙○○、康賜公司連帶給付 2,905,905
    元（9925＋0000000＋0000000＝0000000 元），及均請求自
    起訴狀繕本送達翌日即被告乙○○自94年6 月29日起，被告
    康賜公司自94年6 月16日起，均至清償日止，依法定利率百
    分之五計算之遲延利息部分，洵屬正當，應予准許。逾此部
    分所為之請求，為無理由，應予駁回。又，原告及被告康賜
    公司均陳明願供擔保，分別聲請宣告假執行及免為假執行，
    於原告勝訴分，經核尚無不合，爰分別酌定相當擔保金額准
    許之。至於原告其餘假執行之聲請部分，因訴之駁回而失所
    附麗，併予駁回。
九、本件事證已臻明確，兩造其餘之陳述及攻擊防禦方法，經審
    酌核與判決結果不生影響，不再一一論述，併予敘明。
結論：本件原告之訴，為一部有理由，一部無理由，依民事訴訟
法第79條但書、第85條第2 項、第463條、第385條第1項、第2項
、第390條第2項、第392條，判決如主文。
中    華    民    國    95    年    4     月    18    日
                  民事第八庭  審判長法  官  吳景源
                                    法  官  滕允潔
                                    法  官  連正義
正本係照原本作成。
如不服本判決，應於收受送達後20日內向本院提出上訴書狀，其
未表明上訴理由者，應於提出上訴後20日內向本院補提理由書狀
（均須按他造當事人之人數附繕本）上訴時應提出委任律師或具
有律師資格之人之委任狀；委任有律師資格者，另應附具律師資
格證書及釋明委任人與受任人有民事訴訟法第 466條之1第1項但
書或第2項（詳附註）所定關係之釋明文書影本。
中    華    民    國    95    年    4     月    19    日
                                    書記官  張永中
附註：
民事訴訟法第466條之1（第1項、第2項）：
對於第二審判決上訴，上訴人應委任律師為訴訟代理人。但上訴
人或其他法定代理人具有律師資格者，不在此限。
上訴人之配偶、三親等內之血親、二親等內之姻親，或上訴人為
法人、中央或地方機關時，其所屬專任人員具有律師資格並經法
院認為適當者，亦得為第三審訴訟代理人。


司法院資訊處製作；財團法人民間司法改革基金會備份。
